【裁判字號】    95,訴,1370
【裁判日期】    951107
【裁判案由】    塗銷抵押權登記
【裁判全文】
臺灣板橋地方法院民事判決              95年度訴字第1370號
原      告  甲○○
原      告  乙○○
前列二人共同
訴訟代理人  陳韋霖律師
被      告  丁○○
訴訟代理人  宋國城律師
上列當事人間請求塗銷抵押權登記事件，本院於95年10月24日言
詞辯論終結，判決如下：
    主  文
原告之訴及假執行之聲明均駁回。
訴訟費用由原告負擔。
   事實及理由
一、原告起訴主張：
（一）林宏澤為原告之父，於民國（下同）95年4 月7 日死亡，
      原告於95年4 月25日收受被告寄發之存證信函，文中表示
      原告之父生前對其負有新台幣（下同）225 萬元債務，並
      設定抵押權及簽發本票擔保前開債務，經查，原告之父雖
      向被告借貸100 萬元債務，故原告僅須清償被告100 萬元
      。今被告卻向原告請求給付225 萬元，是以，原告在私法
      上之地位有受侵害之急迫危險，為此爰依民事訴訟法第
      247 條規定提起本訴，確認被告對原告之125 萬元債權不
      存在。
      原告為為坐落於台北縣蘆洲市○○段0000-0000 地號，面
      積175.61平方公尺應有部分二分之一土地之所有權人（以
      下簡稱系爭土地），就系爭土地設定之抵押權，因其已超
      過擔保之債權125 萬元，然而，系爭土地之抵押權設定卻
      仍登記225 萬元，此已妨礙原告所有權之圓滿實現，目前
      抵押權之設定登記與原告應負擔之債務不相一致。是以，
      原告得依民法第767 條中段請求如訴之聲明。
（二）聲明：
１、被告應將坐落台北縣蘆洲市○○段0000-0000 地號，面積
    175 .61 平方公尺應有部分二分之一，於民國94年9 月28日
    台北縣三重地政事務所重登字第248300號登記，以林宏澤為
    債務人，權利價值為新台幣2,250,000 元之抵押權設定登記
    ，於超過新台幣1,000,000 元部分予以塗銷。
２、確認被告就坐落台北縣蘆洲市○○段0000-0000 地號，面積
    175.61平方公尺應有部分二分之一，於民國94年9 月28日登
    記，權利價值新台幣2,250,000 元，清償日民國96年9 月22
    日設定抵押權所擔保之債權新台幣1,250,000 元不存在。
３、原告願供擔保，請准宣告假執行。
二、被告抗辯：
（一）債務人林宏澤與被告為親戚關係，長年向被告借貸金錢，
      94年9 月間因前債未清又需借貸，被告恐債務人林宏澤無
      法清償，故雙方合意必須於96年9 月22日清償所有本金債
      務並按日給付每百元日息一分之約定利息，就此並開立本
      票及設定抵押權作為為擔保。然債務人林宏澤於95年4 月
      7 日死亡，原告繼承債務，設定之抵押權係屬物權，登記
      有公信力，一般抵押權與最高限額抵押權不同，前者必須
      先有債權存在，而後始得為擔保該債權而設定抵押權；後
      者則係為擔保現在已發生或將來發生之債權，提供不動產
      以為擔保，於設定抵押權時，有無債權存在，則非所問。
      因此，對於已合法登記之一般抵押權，以其擔保之債權已
      存在為常態，並無擔保之債權存在者為例外，一般抵押權
      登記具有推定擔保之債權存在者之效力，主張擔保債權不
      存在者即應舉反證證明之，原告主張就債務人林宏澤與被
      告間債務之事實，僅有100 萬元之事實，實不足採。
（二）聲明：駁回原告之訴。如受不利之判決，願供擔保請准免
      為假執行。
三、兩造不爭執之事實（見95年9 月12日言詞辯論筆錄，本院卷
    第59頁）
（一）原告為訴外人林宏澤之繼承人，並就林宏澤所有坐落於台
      北縣蘆洲市○○段208-1 地號之土地持分二分之一（以下
      簡稱系爭土地）辦理繼承登記。
（二）訴外人林宏澤與被告就系爭土地設定新台幣2,250,000 元
      之抵押權登記，依據土地登記謄本記載每百元利息一分。
（三）原告於起訴狀自認訴外人林宏澤與丁○○有1,000,000 元
      之債權存在。
四、本件爭點及本院判斷（見95年9 月12日言詞辯論筆錄，本院
    卷第59頁）兩造協議爭點如下：訴外人林宏澤與丁○○是否
    合計共2250萬元之債權存在？
（一）票據乃文義證券及無因證券，票據上之權利義務，悉依票
      上所載文義定之，與其基礎之原因關係各自獨立，票據上
      權利之行使，不以其原因關係存在為前提，是以執票人行
      使票據上權利時，就其基礎之原因關係確係有效存在，固
      不負舉證責任。惟兩造均主張系爭本票交付之原因關係為
      消費借貸，票據債務人抗辯未收受借款，消費借貸未成立
      ，則就借款已交付之事實，自應由執票人負舉證責任（最
      高法院88年度台簡上字第55號判決意旨參照）。經查，原
      告主張原告之父林宏澤並未收受225 萬元之事實，自應由
      被告就其交付現金之事實負舉證責任。
（二）證人己○○（即辦理本件設定抵押權之代書）證述：「被
      告於94年9 月19日告知我先生的兄弟林宏澤要借款，因他
      之前就有向被告借款，94年9 月23日被告夫妻（丁○○與
      林逢曜）與林宏澤、丙○○到我事務所說要以系爭土地向
      被告借款150 萬元辦抵押，林宏則說要被告借款是要還戊○○款項」「當天有林宏澤有連絡到150 萬元之設定抵押
      權人戊○○，戊○○稱他們間的本金借款為100 萬元，因
      被告要幫林宏澤還這筆款項，被告當時有問林宏澤為何要
      借150 萬元，林宏澤稱要跟別人借的錢要一併清償」「（
      被告訴訟代理人問：請詢問證人為何後來設定225 萬元？
      ）因被告向林宏澤稱先前之借款都沒有還，這是他們私下
      協調出的金額並簽下225 萬元本票」等語（見本院卷第61
      頁），另證人丙○○（即、林逢曜、林宏澤之兄弟）證述
      ：「（法官問：林宏澤與被告間借款共多少？）共225 萬
      元，當天給付現金50萬元」「法官問：還戊○○款項是否
      在場？）還戊○○款項100 萬元，我也在場，是被告交付
      給戊○○」「（法官問：為何簽225 萬元？）被告與林宏
      澤間有對帳，確實兩造借款225 萬元才簽該本票」等語（
      見本院卷第63頁），綜上二位證人之陳述，本件借款之過
      程應為原告之父親林宏澤協同被告及林宏澤之兄弟林逢曜
      （被告之夫）、丙○○於94年9 月23日到證人己○○代書
      處辦理抵押權，林宏澤已經向證人己○○告知要向被告借
      款150 萬元，並設定抵押權，其中100 萬元要償還訴外人
      戊○○之借款，並塗銷戊○○於系爭土地所設定之抵押權
      ，被告當天交付50萬元之現金予林宏澤，林宏澤與被告間
      就之前借款均未清償，就被告與林宏澤間之借款對帳，合
      計林宏澤向被告借款225 萬元尚未清償，乃由林宏澤簽立
      面額225 萬元之本票作為債權憑證，況抵押權為一般抵押
      權，並非最高限額抵押權，因抵押權具有從屬性，必先有
      被擔保之債權存在，而後抵押權始得成立（最高法院84年
      度台上字第2924號判決意旨參照），綜前所述，被告應已
      舉證交付現金之事實，被告抗辯兩造間有借款225 萬元之
      債權，自為可採，原告主張確認系爭土地抵押權所擔保之
      債權超過100 萬元之部分不存在，並訴請塗銷超過100 萬
      元部分之抵押權之請求，自無理由，應予駁回，
五、假執行之宣告：原告受敗訴判決，其假執行之聲請即失所依
    據，應併予駁回。
六、本件事證已明，兩造其餘攻擊防禦方法及其餘爭點，於本件
    判決結果無涉，爰不一一論述。被告並未提起反訴請求原告
    給付利息（見本院卷第60頁），從而，兩造所協議之爭點中
    被告與林宏澤間借款之利息是否約定為每百元日息一分，即
    與原告主張塗銷超過100 萬之抵押權及其所擔保之債權無關
    ，自毋庸論駁。另原告傳訊證人戊○○，證明原告於起訴狀
    所自認之100 萬元借款，實際係由證人丙○○向戊○○所借
    貸，再由林宏澤轉借予丙○○，以證明證人丙○○之鄭詞不
    實，然原告於起訴狀自始並未說明原告所借款100 萬元實際
    由證人丙○○向戊○○所借款，待證人丙○○為不利於原告
    之證詞，始改稱該100 萬元係由證人丙○○所借款，其陳述
    前後已有矛盾。況證人己○○證述當天即94年9 月23日林宏
    澤向被告借款150 萬元，其中100 萬元是償還林宏澤向戊○○之借款，核與原告主張之事實不符，退萬步言，若係林宏
    澤借款後再借貸予丙○○，係由林宏澤與證人丙○○間請求
    返還借款，核與本件原告主張林宏澤與被告間之消費借貸關
    係無涉，因此，本院認並無傳訊之必要，併此敘明。
七、結論：原告之訴為無理由，依民事訴訟法第78條，判決如主
    文。
中    華    民    國    95    年    11    月    7     日
                  民事第三庭法  官  徐玉玲
以上正本係照原本作成
如對本判決上訴，須於判決送達後20日內向本院提出上訴狀
中    華    民    國    95    年    11    月    7     日
                            書記官  朱家惠


司法院資訊處製作；財團法人民間司法改革基金會備份。
